臺灣高等法院花蓮分院刑事裁定　
111年度聲再字第10號
再審聲請人
即受判決人  楊騏榮



上列聲請人因詐欺等案件，對於本院110年度上易字第21號，中
華民國110年12月22日第二審確定判決（原審案號：臺灣花蓮地
方法院109年度易字第249號，起訴案號：臺灣花蓮地方檢察署10
9年度偵字第3640號、第3990號；移送併辦：同署109年度偵字第
4058號、第4496號、110年度偵字第250號、第369號、第951號）
，聲請再審，本院裁定如下：
    主  文
再審及停止刑罰執行之聲請均駁回。 
    理  由
一、聲請意旨略以：伊患有情感性精神病，雖於民國109年5月19
    日前並無住院治療，但在住院前即開始出現服藥不規則、情
    緒不穩、失眠、自我傷害行為、人際職業功能顯著降低等情
    形，此有原判決確定後由國軍花蓮醫院附設民眾診療服務處
    於111年5月11日出具之診斷證明書（下稱系爭診斷證明書）
    可參，屬新證據。又伊之精神疾病均是在國軍花蓮醫院就診
    ，原確定判決所依憑之慈濟醫院精神鑑定報告，僅係依伊病
    情之片段資訊所遽下之結論，相較於上開新證據，其證明力
    顯然較低。是依上開新證據，足以證明被告於本案犯罪期間
    確實受有精神疾病影響致理性判斷不足，而有刑法第19條減
    輕其刑之適用，爰依刑事訴訟法第420條第1項第6款之規定
    聲請再審及停止刑罰執行等語。
二、按刑事訴訟法第420條第1項第6款及第3項規定，為受判決人
    之利益，得以發現單獨或與先前之證據綜合判斷，足認受有
    罪判決者應受無罪、免訴、免刑或輕於原判決所認罪名判決
    之新事實或新證據為由，聲請再審。是為受判決人利益聲請
    再審所憑之新事實或新證據，除須具有未經判斷之嶄新性（
    或稱新規性）外，尚須具備單獨或與先前之證據綜合判斷而
    足以動搖原確定判決所認定事實之確實性（或稱明確性、顯
    著性），二者均不可或缺，倘未兼備，因與上揭法定聲請再
    審事由不符，法院即應認聲請再審為無理由，依同法第434
    條第1項規定，以裁定駁回之。又上開所指之「新事實」或
    「新證據」仍須以作成確定判決前已存在或成立而未及調查
    、斟酌者，及判決確定後始存在或成立之事實、證據為限。
    如受判決人提出者為判決確定前已存在或成立之事實、證據
    ，但該等事實、證據在判決確定前已業由原審法院本於職權
    或依當事人之聲請或提出，在審判程序中詳為調查之提示、
    辯論，則原審法院就該等業經調查斟酌之事實、證據，無論
    最終在確定判決中已本於自由心證論述其取捨判斷之理由，
    抑或捨棄不採卻未敘明其捨棄之理由而有漏未審酌之情事，
    終究並非刑事訴訟法第420條第3項規定所指「未及調查斟酌
    」之情形，該等事實、證據仍非屬上開所謂之「新事實」或
    「新證據」（最高法院110年度台抗字第419號裁定意旨參照
    ）。又因為新事實、新證據必須具有「未判斷資料性」，即
    原確定判決所未評價過之事實、證據，始足當之，故聲請人
    所提出之事實、證據，是否具有新規性，自應先予審查。如
    係在原確定判決審判中已存在或提出之事實、證據，經原法
    院審酌捨棄不採者，即不具備新規性之要件，自毋庸再予審
    查該事實、證據；又聲請再審案件的事證，是否符合此項要
    件，其判斷當受客觀存在的經驗法則、論理法則所支配，並
    非聲請人任憑主觀、片面自作主張，就已完足（最高法院11
    1年度台抗字第21號裁定意旨參照）。
三、經查：
　㈠原確定判決依憑告訴人指述、通聯調閱查詢單、匯款單、帳
    戶交易明細、聲請人於偵查及第一審準備程序及審理時之供
    述，暨聲請人自述教育程度為高職畢業，曾在餐廳及加油站
    工作，具有一定教育程度及社會經驗，且曾參加詐騙集團擔
    任打電話詐騙被害人之角色分工而遭判刑確定之前科紀錄等
    證據資料，認定聲請人有原確定判決事實欄所載幫助犯洗錢
    防制法第14條第1項之洗錢犯行，並就聲請人之辯解，如何
    認不足採，具體論析明確，復詳予敘明聲請人如何無適用刑
    法第19條減輕或免除其刑，所為之論斷作為，皆為事實審法
    院職權之適當行使，無悖於經驗法則或論理法則，業經本院
    依職權調取原確定判決全卷核閱無訛。
　㈡聲請人雖提出系爭診斷證明書作為新證據，主張原確定判決
    未依刑法第19條之規定減輕其刑，係屬有誤云云。惟系爭診
    斷證明書之診斷出具日期為111年5月11日，固係在原確定判
    決判決後，然觀之系爭診斷證明書「住院日期」欄記載「自
    109年5月19日至109年6月19日，共31日」；「症狀」欄記載
    「109.5.19住院前即開始出現服藥不規則、情緒不穩、失眠
    、自我傷害行為、人際職業功能顯著降低」；「診斷」欄記
    載「情感性精神病」；「治療經過及處置意見」欄記載「1.
    個案自109年5月19日至6月19日於本院急性病房住院治療，
    住院期間曾建議個案家屬申請輔助宣告，出院之後個案可規
    則門診就診迄今。2.建議持續門診追蹤治療」等內容，與原
    確定判決第二審案卷中所附，並經原確定判決予以調查、審
    酌之國軍花蓮總醫院附設民眾診療服務處109年11月11日、1
    09年6月19日診斷證明書（本院110年度上易字第21號卷第95
    、97頁）所載內容幾乎相同。且原確定判決已說明聲請人提
    出之國軍花蓮總醫院附設民眾診療服務處診斷證明書（本院
    110年度上易字第21號卷第95、97頁）僅能證明聲請人曾於1
    09年5月19日至同年6月19日在國軍花蓮總醫院急性病房住院
    治療及嗣後有多次回診，然依聲請人在國軍花蓮總醫院病歷
    資料中所載主治醫師之診斷及客觀描繪，完全看不出聲請人
    有精神混亂、意識不清的負面評價，且聲請人在離案發最近
    時點之該院門診（2020/3/26）病歷中亦記載其向主治醫師
    陳述：「最近狀況尚可，在米○○○館當廚房烤場助理」等語
    ，由此堪認聲請人在其多次申辦本案行動電話及申辦中信金
    融帳戶網銀，乃至談妥出售、出租條件進而交付上開電話SI
    M卡及網銀帳號密碼給詐欺集團成員之過程中，顯係在意識
    清晰、能夠明辨是非對錯、知曉利害關係之精神狀態下所為
    。且經將聲請人及聲請人上開醫院之病歷資料送請佛教慈濟
    醫療財團法人花蓮慈濟醫院作司法精神鑑定，其結果為「⒈
    楊員應符合反覆性憂鬱性疾患（ICDF33），多重物質濫用史
    ，酒精使用疾患緩解中，因上述疾患導致社會職業功能有輕
    度障礙。⒉楊員於109年3、4月間，應未達到辨識行為違法能
    力或依其辨識而行為，有顯著降低的程度」之鑑定結論亦大
    致相同，足徵聲請人並無因情感性精神病症而致其對外界認
    知理解能力或控制行為能力有因此顯著減低之情形。自難認
    聲請人於案發當時曾因罹患上開疾病之影響，致其精神心智
    產生障礙而無法或顯著減低判斷自我行為意義，當認其具有
    完全責任能力而無適用刑法第19條減輕或免除其刑之餘地。
    是聲請人所提出之系爭診斷證明書，不具嶄新性，且該證明
    書至多僅能證明聲請人曾於109年5月19日至同年6月19日在
    國軍花蓮總醫院急性病房住院治療及嗣後有多次回診等情，
    但不足證明聲請人於109年3、4月間為本案犯罪時之精神狀
    態，自未達「足認受有罪判決之人應受無罪、免訴、免刑或
    輕於原判決所認罪名之判決者」之可能性，亦無法滿足「確
    實性」之要求。
四、綜上所述，本件聲請人據以聲請再審所提出之證據，不具嶄
    新性，且不論單獨或結合先前已經存在卷內之各項證據資料
    ，予以綜合判斷，無法產生合理之懷疑，亦不足以推翻原確
    定判決所認事實之蓋然性，而使聲請人應受無罪、免訴、免
    刑或輕於原判決所認罪名之判決。核與刑事訴訟法第420條
    第1項第6款得聲請再審之要件不符，是聲請人所提再審之聲
    請為無理由，應予駁回。本件再審之聲請既經駁回，其聲請
    停止刑罰之執行，即失所依據，應併予駁回。
五、末按刑事訴訟法第429條之2前段固規定：聲請再審之案件，
    除顯無必要者外，應通知聲請人及其代理人到場，並聽取檢
    察官及受判決人之意見。但無正當理由不到場，或陳明不願
    到場者，不在此限。所稱「顯無必要者」，係指聲請顯屬程
    序上不合法且無可補正或顯無理由而應逕予駁回等事由，刑
    事訴訟法第429條之2立法理由及法院辦理刑事訴訟案件應行
    注意事項第177點之4可資參照。故有關於必要性之判斷，則
    應視踐行該法定程序是否有助於釐清聲請意旨及所主張之再
    審事由，自未排除法院於認有程序上不合法、顯無理由或應
    逕予開啟再審程序時，得不經踐行該法定程序並逕為裁定，
    故基於立法者就聽審權保障與考量司法資源有限性之合理分
    配，法院自得依據個案情節考量其必要而有判斷餘地。依此
    ，本件聲請意旨業已敘明其聲請再審事由，然屬顯無理由。
    依前開說明，本院即無通知聲請人到場，並聽取聲請人與檢
    察官意見之必要，以期訴訟經濟而節約司法資源，附此說明
    。　　
據上論斷，依刑事訴訟法第434條第1項，裁定如主文。　　
中　　華　　民　　國　　111 　年　　7 　　月　　6 　　日
                  刑事庭審判長法  官  林慧英
　　　　　　　　　　　　　　　法  官  李水源
　　　　　　　　　　　　　　　法  官  謝昀璉
以上正本證明與原本無異。
如不服本裁定，應於收受送達後10日內向本院提出抗告狀。抗告
書狀，並應敘述抗告之理由。
因疫情而遲誤不變期間，得向法院聲請回復原狀。
中　　華　　民　　國　　111 　年　　7 　　月　　6 　　日
                              書記官  徐錦純